【裁判字號】    98,台上,5625
【裁判日期】    980930
【裁判案由】    貪污
【裁判全文】
最高法院刑事判決            九十八年度台上字第五六二五號
上  訴  人  台灣高等法院台南分院檢察署檢察官
上  訴  人
即  被  告  甲○○
選任辯護人  俞兆年律師
            藍庭光律師
被      告  乙○○
選任辯護人  許哲嘉律師
被      告  丙○○
選任辯護人  高進棖律師
            鐘為盛律師
上列上訴人等因被告等貪污案件，不服台灣高等法院台南分院中
華民國九十八年三月二十六日第二審更審判決（九十七年度重上
更(一)字第三０四號，起訴案號：台灣雲林地方法院檢察署九十三
年度偵字第二八二八、三三五二號），提起上訴，本院判決如下
：
    主  文
原判決撤銷，發回台灣高等法院台南分院。
    理  由
本件原判決撤銷第一審關於上訴人即被告甲○○、被告乙○○、
丙○○部分之科刑判決，改判論處甲○○依據法令從事公務之人
員，對於職務上之行為，期約賄賂罪刑，併為從刑之諭知；並以
乙○○、丙○○被訴涉犯貪污治罪條例第五條第一項第三款對於
職務上之行為，收受賄賂罪，犯罪不能證明，分別諭知乙○○、
丙○○無罪。固非無見。
惟查：(一)有罪判決書之事實一欄，為判斷其適用法令當否之準據
，應將法院依職權認定與論罪科刑有關之事實，凡犯罪之時間、
地點、方法、態樣，以及適用法律有關之事項，均應為詳實之記
載，然後於理由內逐一說明其憑以認定之證據，並使事實認定與
理由說明，互相適合，方為合法。倘事實有記載，而理由未說明
；或事實認定與理由說明，不相一致；或與所採之證據不相適合
，按諸刑事訴訟法第三百七十九條第十四款規定，均為判決不載
理由，或所載理由矛盾，其判決當然違背法令。又貪污治罪條例
第五條第一項第三款所稱「職務上之行為」，係指公務員本於其
權限範圍內之事項所為之行為而言。查(1)原判決事實認定：甲○
○係雲林縣斗六市（下稱斗六市）第七屆市長，綜理市政，依據
地方制度法規定，並負有斗六市公所之預算、財產處分等提案送
請斗六市民代表會（下稱代表會）議決之職權。緣斗六市○○段
一九八之一四號土地（下稱一九八之一四地號土地）原係林茂聰
之父林如璋於民國五十一年間，為利用台灣省菸酒公賣局嘉義菸
廠斗六輔導區○○○○段一六０之四地號）原有基地充作商場使
用，而將該土地無償贈與當時之雲林縣斗六鎮公所（改制前）作
為交換上開一六０之四地號土地使用。雙方除訂有遷移工作委辦
契約外，並約定：受贈人（即雲林縣斗六鎮公所）將來對受贈地
出售賣得價款七成撥付贈與人，其餘三成自願捐獻受贈人充為地
方建設費用。林茂聰為圖該地處分後取得七成價款或取回七成土
地，乃於九十二年六月間某日前往斗六市公所向甲○○口頭陳情
，甲○○知該土地上國有建物業經國有財產局雲林分處函轉財政
部同意報廢，並交由斗六市公所處理，乃向林茂聰表示時機剛好
可以，同時指示林茂聰以書面提出陳情。林茂聰即以林如璋名義
出具陳情書送至斗六市公所。而甲○○為處分一九八之一四地號
土地，遂指示斗六市公所課員邱忠道簽擬「停三停車場加高增建
一、二層樓變更作為商場使用」案，並自籌興建經費新台幣（下
同）七千五百萬元，研議除其中六千萬元以貸款方式取得之外，
其餘不足之一千五百萬元興建經費則以變賣一九八之一四地號土
地之價金取得。九十二年六月二十三日，甲○○在財政課方文仁
課員所簽擬之公文（內容略以：一九八之一四地號土地收回後是
否需保留公用或另有他用）上批示：「因應「停三」興建停車停
一、二樓興建商場之經費需要，以變產置產方式處理」；另於同
年七月一日對林茂聰陳情書則函復稱：「查本案所示土地斗六段
一九八之一四地號，業於六十五年七月二十日分割增加一九八之
三七地號，上開土地已規劃為台一丁線四十米道路用地，無法依
當時贈與契約約定事項辦理出售，土地按三、七成比例分割乙節
，因與契約約定事項『受贈人將來對受贈地出售賣得價款七成撥
付贈與人，其餘三成贈與人自願捐獻受贈人充為地方建設經費』
規定不符，歉難同意照辦；另本案陳情所示土地，因尚未完成法
定處分程序，擬俟本所提請市代表會審議同意並報奉縣府核可後
，再依規定辦理」等語。林茂聰接獲上開公函數日後，即前往斗
六市公所找甲○○，就甲○○處分土地職務上之行為期約表示：
「代表會的事就需要拜託市長去周全（疏通處理之意），等到本
件土地處分案件完成，將把所得七成中的百分之十酬勞給你（即
賄賂）」，甲○○當場表示：「我甲○○不是很愛錢的人，這種
事情，有可無不可」，而與林茂聰達成期約賄賂之合意等情，並
以林茂聰於偵查中證稱：我接到斗六市公所的公文回函（內容是
在說要經過斗六市民代表會審議同意，然後再報請縣政府核可後
，再依規定辦理）後，經過幾天之後，我就到公所市長的辦公室
找市長，我跟他說，這個代表會的事就需要拜託市長去周全。同
時我向市長提出，等到這一件事情就是處分土地的案件完成，我
會將我所得即七成的百分之十酬勞給你。市長甲○○就說：『我
甲○○不是很愛錢的人，這種事情有可，無不可』，我想與他繼
續談的時候，結果財政課長就進來了，幫我解釋法令說這種情形
不能分割土地，只能拍賣土地。而且要報請縣政府核准，講完這
些，我剛好接到公司電話就回去了等語為主要證據之一（見他字
第一一四七號卷三第三九頁至第四０頁）。如果無訛，甲○○於
接獲林茂聰之陳情書後，即於市公所課員方文仁所擬之公函批示
「擬提請代表會審議同意處分一九八之一四地號土地並奉報縣府
核可」，並非林茂聰向甲○○期約後，甲○○始向代表會提出處
分該土地之議案；林茂聰則係期約甲○○向代表會週旋通過議案
。原判決於理由貳、二、(十)說明：甲○○因受林茂聰期約賄賂，
除為職務上之提案行為外，並為使該處分一九八之一四地號土地
議案通過，而與陳明章達成共同對於代表為期約賄賂之合意，並
由陳明章負責籌款，甲○○則應允日後以三千萬元之工程不正利
益為補償，期約陳明章為通過議案之職務上行為；陳明章於籌得
款項後，陸續向市民代表陳慶興、蔡啟成、陳俊宏、廖秋貴交付
賄款，該土地處分議案終在代表會審議通過等語，事實認定與理
由說明，前後齟齲，已有判決理由矛盾之違法。且依原判決認定
之事實，林茂聰係以處分一九八之一四號土地七成款項百分之十
代價，期約甲○○負責使代表會通過處分土地之議案，然原判決
就甲○○與陳明章共同向代表會代表行賄及甲○○以工程不正利
益期約陳明章通過該土地處分議案，是否屬於甲○○職務權責範
圍內之行為，並未說明認定之理由，遽論甲○○對於職務上之行
為期約賄絡罪，亦有理由不備之違法。(2)原判決事實認定：甲○
○與陳明章共同合意向代表會行賄後，陳明章於九十二年十一月
定期會開議前，陸續在代表會交付賄款予陳慶興六十萬元、蔡啟
成二十五萬元、廖秋貴、陳俊宏、乙○○各十萬元；陳慶興等人
對於其等審查議案職務上之行為，收受賄賂後，應允以同意或不
杯葛之方式審議該土地處分之議案等情（見原判決事實五），復
於理由說明依現存卷證，並無證據足認乙○○、丙○○涉有對於
職務上之行為收受賄賂罪之犯行，依法應為無罪判決之諭知等語
（見原判決理由乙、肆、伍），事實認定及理由說明，前後不一
，自有判決理由矛盾之違法。(3)原判決理由說明陳明章於九十三
年七月二十三日之偵查筆錄不具證據能力，對乙○○、丙○○而
言，應不得作為證據（見原判決理由甲、壹、三及理由乙、肆、
三）；復於理由內依陳明章上開偵查中證言為認定乙○○、丙○
○無罪所憑證據之一（見原判決第四六頁第一至五行），同有判
決理由矛盾之違誤。(4)原判決理由說明：證人陳明章於九十三年
八月十三日偵查中證稱：九十三年七月二十三日調查站所為供述
係實在的，即先向友人張文鴻借款一百萬元，於九十二年十一月
十日前某日，交付乙○○十萬元及丙○○二十萬元（其中十萬元
要給蔡孟岳）賄款。然依張文鴻供述及存提款紀錄所示，張文鴻
係至九十三年十一月十三日始出借陳明章款項，陳明章指稱係向
張文鴻借款，並於九十二年十一月十日交付乙○○、丙○○，顯
屬不實等語（見原判決理由乙、肆、二、（一））。又陳明章於
同日偵查中係證稱：我總共拿出一百五十五萬元賄款，我向張文
鴻在開會前借了一百萬元，他拿一百萬元現金給我，其他五十五
萬元都是我自己的等語（見偵字第二八二八號卷第一０八頁）。
原判決事實亦認定：陳明章與甲○○合意向市民代表行賄後，即
自行籌措賄賂資金，除自己拿出五十五萬元外，復向不知情之友
人張文鴻借得一百萬元，合計共一百五十五萬元，並於九十二年
十一月定期會開議前，陸續在交付賄款予陳慶興等人（見原判決
事實五），原判決事實認定及理由說明，不相一致；理由說明所
憑之證據亦與卷內資料不符，難謂無判決理由及證據理由矛盾之
違法。(二)證據之證明力，由法院本於確信自由判斷，但不得違背
經驗法則及論理法則，刑事訴訟法第一百五十五條第一項定有明
文。原判決理由說明依證人陳明章於第一審就交付乙○○賄款之
證述，認陳明章果另有金錢款項來源，並有交付乙○○十萬元，
亦未言明係何代價，自與乙○○執行職務無關，不得為乙○○不
利之證明。另就有無交付賄款予丙○○，陳明章於第一審指證經
由丙○○轉交蔡孟岳十萬元，與證人蔡孟岳證稱未收到丙○○交
付之十萬元不符。且行賄、收賄係違法禁密之事，當面進行可免
暴露之風險，陳明章與蔡孟岳既均係代表會代表，會議期間又於
同一處所出入，實無託人轉交之理，陳明章所述由丙○○轉交賄
款，顯與常情有違。查陳明章雖於第一審證稱：我跟乙○○說要
給他二十萬元時，沒有很明確跟她講什麼事情，我跟她說這是此
次預算針對地方建設所分得經費，並未很清楚地跟她講拜託她支
持通過一九八之一四土地出賣案等語（見第一審卷三第一九七頁
）。然陳明章既為使代表會通過一九八之一四地號土地處分議案
而行賄乙○○，衡情似無不言明用意之理，否則如何達到行賄之
目的？且乙○○是否會不問原委即無端收受陳明章交付之十萬元
，亦非無疑；況倘該十萬元係斗六市地方預算分配代表會各代表
之建設經費，竟由陳明章私下轉交，乙○○事後復否認陳明章交
付十萬元之事，均與常情不合。原判決認陳明章指證交付乙○○
十萬元時，並未言明代價屬實，所為證明力之判斷，難認合於經
驗法則。又原判決於認定甲○○有罪部分之理由說明，依證人陳
明章於偵查中及第一審、證人陳俊宏於偵查中及證人李深淵於第
一審證述等事證，認陳明章指證經由陳俊宏轉交李深淵十萬元賄
款屬實（見原判決理由貳、二、(八)、(3)、(九)）；卻又認陳明章於
第一審所稱委由丙○○轉交十萬元賄款予蔡孟岳之事，核與常情
不符，而為有利丙○○之認定，就陳明章相同證詞之證明力論斷
，前後不一，亦有可議。上開違誤或為上訴意旨所指摘，或為本
院得依職權調查之事項，應認原判決仍有撤銷發回之原因。
據上論結，應依刑事訴訟法第三百九十七條、第四百零一條，判
決如主文。
中    華    民    國  九十八  年    九    月   三十   日
                      最高法院刑事第十二庭
                          審判長法官  黃  一  鑫
                                法官  張  春  福
                                法官  林  勤  純
                                法官  李  錦  樑
                                法官  陳  國  文
      本件正本證明與原本無異
                                      書  記  官
中    華    民    國  九十八  年    十    月    八    日
                                                     M


司法院資訊處製作；財團法人民間司法改革基金會備份。
